臺灣高等法院刑事判決　　　　　　　 100年度上易字第1336號
上　訴　人
即　被　告　林麗華
選任辯護人　林月雪律師
　　　　　　江鶴鵬律師
上列上訴人因竊盜案件，不服臺灣板橋地方法院 100年度易字第
42號，中華民國100年4月20日第一審判決 (起訴案號：臺灣板橋
地方法院檢察署99年度偵字第30831號)，提起上訴，本院判決如
下：
    主  文
原判決撤銷。
林麗華無罪。
    理  由
一、公訴意旨略以：被告林麗華係址設臺北縣板橋市 (現改制為
    新北市板橋區，下同)新海路122號「金店鋪」金飾店之負責
    人，於民國99年10月28日中午12時30分許，告訴人吳靖婷持
    金飾 1批，前往該店詢價後，被告竟意圖為自己不法之所有
    ，將告訴人之金項鍊(原重6錢3分1釐)以工具剪取一截(1分7
    釐) 得手後，將該項鍊交還。嗣告訴人查覺有異，始報警處
    理。因認被告涉犯刑法第321條第1項第 3款攜帶兇器竊盜罪
    嫌 (起訴書引用法條為刑法第320條第1項，經原審公訴檢察
    官於審理中當庭更正)云云。
二、按犯罪事實應依證據認定之，無證據不得認定犯罪事實；又
    不能證明被告犯罪者，應諭知無罪之判決；刑事訴訟法第15
    4條第2項、第301條第1項分別定有明文。再檢察官對於起訴
    之犯罪事實，應負提出證據及說服之實質舉證責任。倘其所
    提出之證據，不足為被告有罪之積極證明，或其指出證明之
    方法，無從說服法院以形成被告有罪之心證者，基於無罪推
    定之原則，自應為被告無罪判決之諭知(刑事訴訟法第161條
    第 1項、刑事妥速審判法第6條、最高法院92年台上字第128
    號判例參照) 。
三、檢察官認被告涉有前開竊盜罪嫌，無非係以告訴人之指訴、
    金項鍊 1條、保證書、保單、員警蒐證光碟等為其論據。訊
    據被告固坦承為臺北縣板橋市○○路 122號「金店鋪」金飾
    店之負責人，告訴人於99年10月28日持金飾至店內詢價時，
    其女陳蘭瑩有將其中某金項鍊剪斷等事實，惟堅持否認有竊
    盜犯行，辯稱：陳蘭瑩將金項鍊剪斷係要確認金項鍊之品質
    ，僅剪斷但未竊取，且陳蘭瑩剪斷該項鍊，伊均不知情，並
    未竊取告訴人之金項鍊等語。經查：
  (一)告訴人於警詢、檢察官偵查及原審審理時證稱：當天我跟我
    小姑石玟齡拿一批金飾到被告之店內詢價，當時店內有被告
    及其女兒在場，被告正與我面談，被告的女兒是背對著我與
    被告，面向工作檯，之後我聽到「喀」一聲，我發現項鍊不
    見，要求返還，被告就將項鍊丟到我帶去的一堆金飾中，我
    就發現該項鍊被剪斷等語(詳偵卷第6-8頁、42頁、原審卷第
    58 -59頁) ；證人石玟齡於原審結證稱：當天我與告訴人一
    同到被告之金飾店詢價，被告及其女兒在店裡，當時被告站
    在櫃台外面，其女兒在櫃台內，我們先拿出金飾放在櫃台上
    並詢問價格，被告與告訴人談論金飾的問題，被告女兒就將
    櫃台上的一條項鍊拿走，然後背對我們，就聽到「喀」一聲
    ，我就跟告訴人說妳的金飾好像被剪斷了，我們要求將項鍊
    還我們，被告女兒就將該項鍊放在櫃台上，我們發現項鍊有
    一節不見了，被告就叫我們不要囉嗦，要我們開個價錢賣給
    她等語(詳原審卷第77頁反面)。是依告訴人歷次及石玟齡之
    證述，取走告訴人金項鍊並將之剪斷之人，顯係被告之女陳
    蘭瑩，已難認被告有竊盜犯行。檢察官疏未查證，率予認定
    係被告以工具將該金項鍊剪斷並竊取，至有未當。
  (二)刑法上之共同正犯，以有犯意聯絡、行為分擔為要件；而有
    無犯意聯絡、行為分擔，仍應依積極證據認定之，不能以推
    測或擬制之方法為裁判基礎。本案將金項練剪斷之人，既係
    被告之女陳蘭瑩，檢察官亦未舉出任何足以認定被告與陳蘭
    瑩有犯意聯絡、行為分擔之積極證據，尚難逕將被告以竊盜
    罪之共同正犯相繩。況證人石玟齡於原審證稱：「……我們
    進去後就跟被告一起站在櫃台外面……」、「 (問：該女生
    《按即陳蘭瑩，下同》為何會把其中一條項鍊拿進去？) 我
    不曉得，當時我們把金飾放在櫃台上的時後，該女生就把項
    鍊拿走，動作還蠻快的……」、「 (問：該女生是不是依據
    被告的指示拿走金項鍊的？) 我當天看的時候是沒有指示，
    因為被告一直在跟吳靖婷說話……」、「 (問：被告一直跟
    你們說話，然後被告女兒又把金項鍊剪斷，被告與她女兒有
    無串通？) 我不知道」、「被告與我們一直在櫃台外面」等
    語(詳原審卷第78頁)，足徵自告訴人與石玟齡進入被告店內
    ，被告始終與渠等同站在櫃台外，並與告訴人交談，未曾對
    站在櫃台內之陳蘭瑩為任何指示或與之交談，而係陳蘭瑩主
    動將該項鍊取走、剪斷，實無從認被告與陳蘭瑩有何犯意聯
    絡。再佐以告訴人於原審證稱：伊當日與石玟齡沿路找了許
    多家店比價等語(詳原審卷第60頁)，告訴人顯係臨時、隨機
    進入被告之金飾店，被告及陳蘭瑩對告訴人持金飾進入店內
    詢價，衡情無從未卜先知而預為串通、謀議。
  (三)被告於原審固供稱伊女兒陳蘭瑩於店內負責剪、燒金飾及算
    錢等語(詳原審卷第83頁反面)，然此僅為渠等於店內之日常
    分工，在別無積極證據之下，殊不足以推論係竊盜之行為分
    擔。又告訴人發現金飾遭剪斷、要求返還後，被告催促陳蘭
    瑩進去房內，固為被告所是認。惟陳蘭瑩因罹患精神分裂症
    ，自97年 9月10日起領有重大傷病免自行部分負擔證明卡乙
    節，有財團法人佛教慈濟醫院台北分院診斷證明書、全民健
    康保險證明卡在卷可考(詳本院卷第15、16頁)，被告辯稱：
    伊恐其女精神疾病發作，始要陳蘭瑩進去房內等語，尚非全
    然無稽。再參以斯時被告與告訴人、石玟齡已起爭端，被告
    為免其女遭受波及，在護女心切下，催促陳蘭瑩離開現場，
    並無悖常情，尚無從執此逕推論被告與陳蘭瑩有犯意聯絡。
    況證人石玟齡證稱：「剪斷項鍊那個女生都不說話，被告就
    一直要那個女生進去裡面，但是該女生也沒有進去」等語 (
    詳原審卷第77頁反面) ，則倘被告與陳蘭瑩有竊盜之犯意聯
    絡，於被告催促陳蘭瑩離開時，其焉能置之不理。至被告縱
    有於事發之後，當場表示欲收購告訴人該條金項鍊，然此或
    出於迴護其女擅自剪斷告訴人金項鍊之不當行為，以求息事
    寧人，殊難認係掩飾犯行之舉而遽推測被告有竊盜之犯意聯
    絡、行為分擔。另石玟齡於原審證稱：被告與告訴人一直在
    說話是在分散我們的注意力云云(詳原審卷第78頁)，無非其
    個人主觀揣測之詞，依刑事訴訟法第 160條規定，不得採為
    不利被告之認定。
  (四)綜上所述，被告辯稱未竊盜，尚非不可採信。檢察官所提事
    證，尚有合理懷疑空間存在，不足使所指被告竊盜犯行達於
    無所懷疑，而得確信為真實之程度。此外，本院復查無其他
    積極證據足資證明被告有檢察官所指上開犯行，既不能證明
    被告犯罪，應為無罪之諭知。
四、原審未詳為勾稽，遽對被告為有罪之諭知，自有未洽，被告
    提起上訴，指摘原判決不當，為有理由，自應由本院將原判
    予以撤銷，另為被告無罪之諭知。
據上論斷，應依刑事訴訟法第369條第1項前段、第364條、第301
條第1項，判決如主文。
本案經檢察官陳傳宗到庭執行職務
中    華    民    國   100    年    12    月    1     日
                  刑事第二庭    審判長法  官  洪光燦
                                      法  官  宋明蒼
                                      法  官  宋松璟
以上正本證明與原本無異。
不得上訴。
                                      書記官  洪宛渝
中    華    民    國   100    年    12    月    2     日